最高法院刑事判決　　　　　　一○○年度台上字第五六九○號
上　訴　人　鄭景隆
　　　　　　楊泊舟
　　　　　　張瑞東
上列上訴人等因妨害自由案件，不服台灣高等法院台中分院中華
民國一○○年五月二十四日第二審判決（一○○年度上訴字第四
六號，起訴案號：台灣彰化地方法院檢察署九十六年度少連偵字
第四三、五七號），提起上訴，本院判決如下：
    主  文
上訴駁回。
    理  由
按刑事訴訟法第三百七十七條規定，上訴於第三審法院，非以判
決違背法令為理由，不得為之。是提起第三審上訴，應以原判決
違背法令為理由，係屬法定要件。如果上訴理由書狀並未依據卷
內訴訟資料，具體指摘原判決不適用何種法則或如何適用不當，
或所指摘原判決違法情事，顯與法律規定得為第三審上訴理由之
違法情形，不相適合時，均應認其上訴為違背法律上之程式，予
以駁回。本件上訴人楊泊舟上訴意旨略稱：(一)、原判決事實欄記
載楊泊舟與鄭景隆、徐正浩、張凱翔「基於剝奪行動自由之犯意
聯絡」，並未認定楊泊舟主觀上就非法剝奪少年游○○（其名及
年籍均詳卷）行動自由之犯行，與其餘共同被告有何共同犯意之
聯絡，且未記載係「共同基於剝奪行動自由之犯意聯絡」，但主
文及理由卻記載楊泊舟與其餘共同被告基於剝奪行動自由之犯意
聯絡而剝奪游○○行動自由；況其事實欄既記載「楊泊舟、吳翊
鴻當場指示在場之人毆打少年游○○」，則楊泊舟僅係對游○○
為傷害犯行。原判決就楊泊舟對游○○剝奪行動自由之行為分擔
為何，未予記載，即認楊泊舟為共同正犯，與事實認定不相符合
，有理由矛盾之違法。(二)、游○○在第一審證稱不認識楊泊舟，
忘記在鄭景隆家中有無看過楊泊舟，則其在偵查中何能指認楊泊
舟？所證楊泊舟有叫人對之毆打，即非真實。王鐘鼎於警詢稱因
晚上天色黑暗，其被押走時無法看清楚，則其何以又能指認楊泊
舟在場？證詞顯有瑕疵；況依其在第一審之證述，顯見楊泊舟當
時在東天宮看到王鐘鼎為國中同學且認識，即無對之為傷害、妨
害自由之行為。劉志成在警詢及第一審稱對楊泊舟沒有印象，和
對方完全不認識，這些人其是聽王鐘鼎轉述的等語，可知其在偵
查中係依王鐘鼎之轉述而為指認，並未親眼見到楊泊舟，所為不
利楊泊舟之證詞，自無可採。原判決就有利楊泊舟之證言，未說
明不予採信之理由，自嫌理由不備，且就鄭景隆在第一審所陳：
楊泊舟是經過東天宮，看到伊及徐正祐在一起才下車之證言，未
予調查，亦有調查未盡之違法。(三)、依原判決之事實記載，係認
楊泊舟於其餘共同被告分別對被害人為剝奪自由後方到場，且未
對該等被害人有何剝奪行動自由之舉，則鄭景隆等以強暴脅迫方
法剝奪行動自由，是否在楊泊舟與渠等之犯意聯絡範圍？原判決
未明確認定記載，即令負共同妨害自由罪責，自失所依據。又原
判決雖認楊泊舟與其餘共同被告對游○○、王鐘鼎、劉志成剝奪
行動自由，惟未認定究係於何時回復被害人之行動自由，自不足
為適用法律之依據。上訴人張瑞東上訴意旨略稱：(一)、原判決認
在張瑞東住處，張瑞東、楊泊舟、吳翊鴻指示在場之人毆打游○
○，此僅係傷害行為之指揮，而就如何有剝奪行動自由之犯意聯
絡部分，未詳予說明。且觀諸游○○之證言內容，僅指稱遭張瑞
東以外之人妨害自由後，於張瑞東住處經張瑞東指示「少年的」
毆打，並未證述張瑞東有與其他共犯剝奪其行動自由，原判決認
張瑞東妨害自由，理由已有矛盾。又原判決以張瑞東年齡相較於
其他被告長十七歲或十歲以上，即認其他被告均聽命於張瑞東，
顯以推測、擬制方法，認張瑞東對其他被告有指揮命令之權。其
就游○○遭押至張瑞東住處，及張瑞東當場見其被押、被毆打等
情，僅以游○○及黃俊凱之指述為據，顯亦偏信告訴人一方說詞
，而與證據法則相悖。(二)、少年劉○○（其名及年籍均詳卷）、
賴政煥、張凱翔、鄭景隆、楊家祥、林鈞昱、蕭博壬、徐正祐、
黃俊凱、楊泊舟於第一審分別所為張瑞東沒有出現、張瑞東不知
情、張瑞東沒有指示等證言，及吳翊鴻、張秉原在偵查中所為張
瑞東未指示找出放火之人等證詞，均屬有利張瑞東之證據，原判
決未予採納，亦未敘明不採之理由，顯有理由不備之違法云云。
惟查：原判決綜合全案證據資料，本於事實審法院職權推理之作
用，認定楊泊舟、張瑞東確有與鄭景隆、吳翊鴻、蕭博壬、楊家
祥等共同強押游○○至張瑞東住處加以毆打（傷害部分業撤回告
訴），及楊泊舟確有與鄭景隆、蕭博壬等共同強押王鐘鼎、劉志
成至彰化縣埔心鄉○○村○○路東天宮廣場加以圍毆等犯行。因
而撤銷第一審關於楊泊舟科刑及楊泊舟、張瑞東關於剝奪游○○
行動自由部分之判決，改判論處楊泊舟、張瑞東成年人與少年共
同故意對少年犯剝奪他人行動自由罪刑（楊泊舟處有期徒刑十一
月，減為有期徒刑五月又十五日；張瑞東處有期徒刑一年一月，
減為有期徒刑六月又十五日），暨依想像競合犯論處楊泊舟成年
人與少年共同犯剝奪他人行動自由罪刑（處有期徒刑一年，減為
有期徒刑六月），已詳細說明其採證認事之理由。所為論斷，亦
俱有卷證資料可資覆按。且查：原判決既於事實欄記載楊泊舟與
鄭景隆、徐正祐、張凱翔、張瑞東等多人「基於剝奪行動自由之
犯意聯絡」，自係認定楊泊舟有與鄭景隆等人共同非法剝奪少年
游○○行動自由之故意，與理由論敘及主文記載，即無不相適合
之矛盾可言。而原判決事實欄已記載游○○於民國九十六年一月
七日十七時許遭強押上車被非法剝奪行動自由後，經乃母報警，
始在同日二十時為警在張瑞東住處查獲而被帶回（見原判決第七
頁第十四至十五行）；及王鐘鼎、劉志成於九十六年一月七日二
十一時三十分後遭強押至東天宮廣場被圍毆，至同晚二十一時五
十九分許，警方接獲通報前往時，楊泊舟等始一哄而散等情（見
原判決第八頁第五至七行）。顯均已就游○○、王鐘鼎、劉志成
被剝奪行動自由不法狀態持續時間之久暫為明確認定，要無楊泊
舟上訴意旨指稱之違法。又共同正犯，係共同實行犯罪行為之人
，在合同意思範圍內，各自分擔犯罪行為之一部，相互利用他人
之行為，以達其犯罪之目的，其成立不以全體均參與實行犯罪構
成要件之行為為必要；亦即共同正犯，只須具有犯意聯絡及行為
分擔，而不問犯罪動機起於何人，亦不問每一階段犯行是否均經
參與，皆無礙於共同正犯之成立。而證據之評價，即證據之取捨
及其證明力如何，係由事實審法院依其調查證據所得心證，本其
確信自由判斷，茍不違反經驗法則或論理法則，即難遽指違法。
原判決已說明：依憑游○○、黃俊凱於偵審中之證言，鄭景隆
、徐正祐、黃志龍、張凱翔、賴政煥在第一審之證詞，楊泊舟於
第一審之供述，少年劉○○在第一審少年法庭及第一審之證述，
卷附游○○與江○○電話聯繫之通聯紀錄等證據，而據以判斷鄭
景隆、徐正祐、張凱翔、劉○○係在張瑞東指示追查丟汽油彈縱
火元凶下，自彰化縣員林鎮員林公園將游○○強押上車並載至張
瑞東住處，除逼問何人縱火外，張瑞東及楊泊舟於該不法剝奪行
動自由行為繼續中，復指示在場之人毆打游○○，渠等與鄭景隆
等人顯有犯意聯絡及行為分擔；王鐘鼎、劉志成在偵查中及第
一審之證言，藍岳融於偵查中之證詞，鄭景隆、徐正祐、張凱翔
、賴政煥在偵查中及第一審之證述，劉○○在第一審少年法庭之
供證，卷附王鐘鼎、劉志成之診斷證明書等各情，據認楊泊舟確
有在東天宮等候遭鄭景隆、徐正祐、張凱翔、吳翊鴻、林鈞昱、
賴政煥強押而來之王鐘鼎、劉志成，並共同圍毆王鐘鼎、劉志成
等之依據。此係原審踐行證據調查程序後，本諸合理性自由裁量
所為證據評價之判斷，既未違反經驗法則或論理法則，要不能指
為違法。而劉志成於偵審中就其遭鄭景隆等人強押上車並載至東
天宮前加以毆打等情之供證，乃就其親身經歷之客觀事實提供證
言，並非傳聞證據，自有證據能力，原審經合法調查後，以之作
為楊泊舟有此部分妨害自由論據之一，要無違法可言。上訴意旨
就原判決之論斷，究有何違背法令之情形，並未依據卷內資料具
體指摘，徒執陳詞，或以游○○、王鐘鼎、劉志成之指認有瑕疵
，或以楊泊舟、張瑞東未參與剝奪行動自由之行為，僅有傷害之
舉，不能據為有妨害自由犯行之不利認定云云，執以指摘原判決
違法，係以片面之自我說詞，對原審採證認事之適法職權行使，
并已於判決內說明之事項，漫事指摘，復為單純事實之爭辯，難
認係適法之第三審上訴理由。再者，原審採取前述所示證據等
，為認定張瑞東有共同非法剝奪游○○行動自由之論證，當然排
除劉○○、賴政煥、張凱翔、鄭景隆、楊家祥、林鈞昱、蕭博壬
、徐正祐、黃俊凱、楊泊舟、吳翊鴻、張秉原所為張瑞東沒有出
現、不知情、沒有指示等證言，原審對此部分雖漏未說明其併為
不可採取之理由，因尚不足以動搖原判決認定犯罪事實之基礎，
於判決自不生影響，即非可據為適法之第三審上訴理由。楊泊舟
、張瑞東其餘上訴意旨所執各詞，核屬就與犯罪構成要件無涉之
枝節，再漫為事實之爭執，依首揭說明，亦難認係上訴第三審之
適法理由，其等上訴違背法律上之程式，應予駁回。原判決認楊
泊舟想像競合犯傷害王鐘鼎、劉志成等罪部分，核屬刑事訴訟法
第三百七十六條第一款所列不得上訴於第三審法院之罪名，想像
競合之妨害自由重罪部分，楊泊舟之上訴既不合法，無從為實體
上審理，傷害輕罪部分，自亦無從適用審判不可分原則，併同為
實體上審判，亦應從程序上予以駁回。末按第三審上訴書狀，應
敘述上訴之理由，其未敘述者，得於提起上訴後十日內補提理由
書於原審法院，已逾上述期間，而於第三審法院未判決前仍未提
出上訴理由書狀者，第三審法院應以判決駁回之，刑事訴訟法第
三百八十二條第一項、第三百九十五條後段規定甚明。上訴人鄭
景隆不服原審判決，於一○○年六月九日提起上訴，並未敘述理
由，迄今逾期已久，於本院未判決前仍未提出，依上開規定，其
上訴自非合法，應予駁回。
據上論結，應依刑事訴訟法第三百九十五條，判決如主文。
中    華    民    國  一○○  年    十    月   十九   日
                      最高法院刑事第二庭
                          審判長法官  謝  俊  雄  
                                法官  魏  新  和  
                                法官  徐  文  亮  
                                法官  吳  信  銘  
                                法官  蔡  名  曜  
本件正本證明與原本無異
                                      書  記  官  
中    華    民    國  一○○  年    十    月   二十   日
                                                      Ｅ